臺灣高等法院民事判決　　　　　　　　　 99年度上字第905號
上　訴　人　趙美蘭
訴訟代理人　陳建瑜律師
　　　　　　藍健瑋律師
　　　　　　許家偉律師
被　上訴人　趙新國
訴訟代理人　許淵秋律師
上列當事人間請求移轉登記等事件，上訴人對於中華民國99年6
月30日臺灣板橋地方法院99年度訴字第443號第一審判決提起上
訴，並為訴之變更，本院於100年5月17日言詞辯論終結，判決如
下：
    主      文
上訴人變更之訴駁回。
變更之訴訴訟費用由上訴人負擔。
    事實及理由
壹、程序方面：
一、按訴之變更或追加，非經他造同意，不得為之；但請求之基
    礎事實同一者，不在此限，民事訴訟法第446 條第1 項及第
    255 條第1 項第2 款分別定有明文。所謂請求之基礎事實同
    一，係指變更或追加之訴與原訴之主要爭點有其共同性，各
    請求利益之主張在社會生活上可認為同一或關連，而就原請
    求之訴訟及證據資料，於審理繼續進行在相當程度範圍內具
    有同一性或一體性，得期待於後請求之審理予以利用，俾先
    後兩請求在同一程序得加以解決，避免重複審理，進而為統
    一解決紛爭者而言。換言之，不論其請求之訴訟標的是否相
    同，如法院為判決之基礎事實，均應包括此部分之主張者，
    為利紛爭一次解決，並貫徹擴大訴訟制度解決紛爭之功能，
    即屬請求之基礎事實同一。
二、本件上訴人於原審起訴，係本於民法第417條、第419條第2
    項及第179條之規定，請求被上訴人撤銷如附表二所示不動
    產於民國96年4月18日以贈與為由所為之移轉行為，及塗銷
    如附表二所示不動產於96年4月26日以贈與為原因所為之所
    有權移轉登記（原審卷第3頁）。於提起上訴後，先係本於
    民法第1146條、第244條第1項及第179條之規定，聲明求為
    判命被上訴人撤銷如附表二所示不動產於96年4月18日以贈
    與為由所為之移轉行為，及塗銷如附表二所示不動產於96
    年4月26日以贈與為原因所為之所有權移轉登記塗銷（下稱
    第一次上訴聲明，本院卷第6頁）；嗣依民法第179條、第76
    7條、第821條之規定，聲明求為判命被上訴人將如附表一、
    二所示不動產返還被繼承人趙金源之全體繼承人，並將如附
    表一、二所示不動產所有權移轉登記予趙金源之全體繼承人
    （下稱第二次上訴聲明，本院卷第64-65頁）。按訴之三要
    素即當事人、訴之聲明及訴訟標的，有一不同者，即為不同
    之訴，核被上訴人上開二次上訴聲明明顯不同（依第一次上
    訴聲明，被上訴人經撤銷如附表二所示不動產於96年4月18
    日以贈與為由所為之移轉行為，及塗銷如附表二所示不動產
    於96年4月26日以贈與為原因所為之所有權移轉登記後，如
    附表二所示不動產將回復趙金源之名義；依第二次上訴聲明
    ，則被上訴人應將如附表一、二所示不動產返還趙金源之全
    體繼承人，並將如附表一、二所示不動產所有權移轉登記予
    趙金源之全體繼承人），訴訟標的亦迥異，應認係訴之變更
    。上訴人先稱其係補充或更正事實上或法律上之陳述，屬民
    事訴訟法第256條規定之情形，非訴之變更或追加（本院卷
    第6、115頁背面-120頁、138頁背面）；嗣改稱係錯誤之更
    正（本院卷第64、118頁）；復改稱係追加提出新攻擊防禦
    方法，合於民事訴訟法第447條第1項第2款、第3款之規定（
    本院卷第120-121頁），均有未合，惟本院不受上訴人主張
    之拘束，應認係訴之變更。上訴人所為訴之變更雖前後不同
    ，然均係以被上訴人利用趙金源精神狀況不穩之情形，將如
    附表一、二所示不動產以贈與為原因，辦理所有權移轉登記
    為被上訴人名義，實則被上訴人與趙金源間並無贈與契約存
    在為基礎，且兩造所提出之訴訟證據資料具有同一性，得於
    本件訴訟一併審理、解決紛爭，避免日後再為請求而發生裁
    判歧異，以達訴訟經濟之目的，屬請求之基礎事實同一，符
    合民事訴訟法第446條第1項、第255條第1項第2款規定之情
    形，應予准許。被上訴人迭次表示不同意，容有誤會。
三、次按原告將原訴變更時，如其訴之變更為合法，而原訴可認
    為已因撤回而終結者，法院應專就新訴裁判，不得就原訴更
    為裁判（最高法院65年臺上字第2183號、66年臺上字第3320
    號判例意旨參照）。本件上訴人將原請求被上訴人撤銷如附
    表二所示不動產以贈與為由所為之移轉行為及塗銷如附表二
    所示不動產以贈與為原因所為之所有權移轉登記，變更為請
    求被上訴人將如附表一、二所示不動產返還趙金源之全體繼
    承人，並將如附表一、二所示不動產所有權移轉登記予趙金
    源之全體繼承人，則除變更之訴部分仍繫屬本院，應予審判
    外，原訴已失其繫屬，本院即無庸再就上訴人上訴部分為裁
    判。
貳、實體方面：
一、上訴人主張：
  (一)被上訴人係伊胞兄，如附表一、二所示不動產原係兩造之父
    趙金源所有，趙金源於99年1月23日死亡後，伊清算趙金源
    之遺產，發現如附表一、二所示不動產已於96年4月26日以
    贈與為原因移轉登記為被上訴人所有。
  (二)被上訴人於成家後即鮮少與家人互動往來，迄95年底因趙金
    源身體狀況逐漸衰退，被上訴人經家人勸說始踏入家門探視
    趙金源。詎被上訴人於96年間起便以保管雙親之財產為由，
    取走父母之印鑑及身分證，利用趙金源精神狀況不穩之情形
    ，將如附表一、二所示不動產以贈與為由，辦理所有權移轉
    登記為被上訴人名義。再於98年12月8 日將趙金源送往安養
    中心安置，致趙金源旋於99年1 月23日病逝。
  (三)被上訴人與趙金源間並無贈與契約存在，被上訴人偽造96年
    4月6日趙金源之授權書（下稱系爭授權書），以贈與為移轉
    登記之原因，將如附表一、二所示不動產之所有權移轉登記
    為被上訴人名義，侵害趙金源之全體繼承人之所有權。爰依
    民法第821條、第767條、第179條規定（本院卷第138頁，撤
    回以民法第1146條、第244條第1項為請求權基礎〈本院卷第
    115頁背面〉），請求被上訴人將如附表一、二所示不動產
    返還趙金源之全體繼承人，並將如附表一、二所示不動產所
    有權移轉登記予趙金源之全體繼承人。
  (四)聲明：被上訴人應將如附表一、二所示不動產返還趙金源之
    全體繼承人，並將如附表一、二所示不動產所有權移轉登記
    予趙金源之全體繼承人（上訴人99年9月9日民事上訴理由(二)
    狀之上訴聲明欄僅記載請求返還房地〈本院卷第64頁〉，惟
    上訴理由三、(二)已記載請求所有權移轉登記之旨，應認其真
    意包括請求返還房地及所有權移轉登記）。
二、被上訴人則抗辯：
  (一)趙金源向由伊奉養，趙金源名下如附表一、二所示不動產亦
    係伊以趙金源名義購買，趙金源感念伊孝心，且自覺年事已
    高，為免日後家人爭產，遂於生前預為處理，於96年4月3日
    親至新北市中和區戶政事務所領取印鑑證明，並於96年4月6
    日在系爭授權書捺指印及蓋章，將如附表一、二所示不動產
    所有權移轉登記為伊名義。
  (二)伊及兄弟係因考量趙金源年邁、健康不佳且照顧不易，始共
    同商議決定將趙金源送至安養中心。趙金源之死亡原因，與
    伊送至安養中心無關。
  (三)答辯聲明：變更及追加之訴均駁回。
三、上訴人主張系爭授權書乃被上訴人所偽造，且系爭授權書係
    記載將如附表一、二所示不動產「移轉過戶」予被上訴人，
    並無「贈與」之用字，實則趙金源與被上訴人間就如附表一
    、二所示不動產並無贈與契約存在云云，為被上訴人所否認
    ，並以上開情詞置辯。經查：
  (一)證人即為趙金源辦理將如附表一、二所示不動產贈與被上訴
    人手續之地政士林添福到庭結證「（問：當時由何人委託你
    處理？）雙方趙金源及趙新國到我事務所委託我辦理。（問
    ：96年4月間趙金源身體、精神狀況為何？）因其年紀較大
    ，體型瘦弱，但精神還好，自行走路，自已表達要把房子過
    戶給趙新國，贈與原因並沒有說，但我有告訴他稅法的相關
    規定，他們有說房子有公司設立登記，所以才以贈與方式。
    （問：當時趙金源是說過戶還是贈與？）我有向他說明稅賦
    有一般及自用兩種，但趙新國說該屋有公司登記，我告訴他
    們不符自用條件，他們並沒有說特定原因，我也有告訴他們
    說父子間原則上是贈與，除非能提出資金交付才能算為買賣
    ，當時他們表示無償過戶給趙新國，但以我的瞭解是贈與，
    我才向他們說明稅賦的問題。」等語無訛（本院卷第210背
    面-211頁），核與系爭授權書所載趙金源同意將如附表一、
    二所示不動產「移轉過戶」予被上訴人之旨（本院卷第85頁
    ），尚不違背，自堪採信。再者，依上訴人之主張，趙金源
    於96年7月30日、10月5日、10月18日及10月22日，猶親自至
    銀行領款（本院卷第64頁背面），可見趙金源於該期間並無
    意識不清之情形，則自如附表一、二所示不動產所有權於96
    年4月間移轉登記予被上訴人，迄99年1月23日趙金源死亡，
    其間近3年，倘如附表一、二所示不動產所有權之移轉登記
    未經趙金源同意，衡情趙金源應不可能毫無查覺而未為反對
    之表示。上訴人徒以趙金源既得於96年4月3日親自至戶政事
    務所辦理印鑑證明，且至96年底猶可填寫銀行存款之取款憑
    條並在其上親自簽名，竟僅在系爭授權書蓋章、捺指印，主
    張系爭授權書係被上訴人所偽造，實則趙金源與被上訴人間
    就如附表一、二所示不動產並無贈與契約存在云云，自無足
    取。
  (二)被上訴人取得如附表一、二所示不動產之所有權，既係因趙
    金源之贈與，即非不當得利。上訴人援民法第179條之規定
    為本件請求，已屬無據；況上訴人係主張系爭授權書乃被上
    訴人所偽造，被上訴人並無保有如附表一、二所示不動產之
    法律上依據（本院卷第64頁背面），則其依不當得利之規定
    為返還其利益之請求，自應提起塗銷登記之訴，而非提起移
    轉登記之訴（最高法院89年度臺上字第272號判決意旨參照
    ）。
  (三)如附表一、二所示不動產所有權，既係經趙金源贈與而移轉
    登記為被上訴人名義，有不動產登記謄本可憑（本院卷第9
    、253頁），則上訴人本於民法第767條物上請求權之規定，
    請求被上訴人將如附表一、二所示不動產返還趙金源之全體
    共有人，及將如附表一、二所示不動產所有權移轉登記予趙
    金源之全體繼承人，亦屬無據。
四、綜上所述，被上訴人係因趙金源之贈與，而取得如附表一、
    二所示不動產之所有權。上訴人依民法第179條及第767條之
    規定，請求被上訴人將如附表一、二所示不動產返還趙金源
    之全體繼承人，及辦理所有權移轉登記予趙金源之全體繼承
    人，均不應准許，應予駁回。
五、本件事證已臻明確，上訴人聲請訊問兩造之母趙林新芽及兩
    造之其他兄弟，分別證明被上訴人曾盜領趙林新芽之存款，
    趙金源不可能將自己之存摺及印章交由被上訴人保管；趙金
    源於96年間之身體及精神狀況，是否會將如附表一、二所示
    不動產贈與被上訴人；暨向國防部調取趙金源退伍時所留存
    之指紋資料，送請內政部警政署比對系爭授權書上之指紋是
    否為趙金源所有，本院認均無必要。兩造其餘主張、陳述及
    所提之證據暨攻擊防禦方法，經本院審酌後，認均與判決結
    果不生影響，爰不一一論駁，附此敘明。
六、據上論結，本件上訴人變更之訴為無理由，依民事訴訟法第
    78條，判決如主文。
中    華    民    國   100    年    5     月    31    日
                    民事第十四庭
                        審判長法  官  林金村
                              法  官  周祖民
                              法  官  王麗莉
正本係照原本作成。
如不服本判決，應於收受送達後20日內向本院提出上訴書狀，其
未表明上訴理由者，應於提出上訴後20日內向本院補提理由書狀
（均須按他造當事人之人數附繕本）上訴時應提出委任律師或具
有律師資格之人之委任狀；委任有律師資格者，另應附具律師資
格證書及釋明委任人與受任人有民事訴訟法第466條之1第1項但
書或第2項（詳附註）所定關係之釋明文書影本。如委任律師提
起上訴者，應一併繳納上訴審裁判費。
中    華    民    國   100    年    5     月    31    日
                              書記官  余姿慧
附註：
民事訴訟法第466條之1（第1項、第2項）：
對於第二審判決上訴，上訴人應委任律師為訴訟代理人。但上訴
人或其他法定代理人具有律師資格者，不在此限。
上訴人之配偶、三親等內之血親、二親等內之姻親，或上訴人為
法人、中央或地方機關時，其所屬專任人員具有律師資格並經法
院認為適當者，亦得為第三審訴訟代理人。
附表一：
┌─┬─────────────────────────┬─┬──────┬───────┬───────────────┐
│編│      土          地          坐          落      │地│面        積│權          利│                              │
│  ├───┬────┬───┬───┬────────┤  ├──────┤              │      備              考      │
│號│縣  市│鄉鎮市區○  段  ○○  段│  地        號  │目│  平方公尺  │範          圍│                              │
├─┼───┼────┼───┼───┼────────┼─┼──────┼───────┼───────────────┤
│1 │臺北縣│中和市  │復興  │      │838             │建│112.29      │4分之1        │                              │
└─┴───┴────┴───┴───┴────────┴─┴──────┴───────┴───────────────┘
附表二：
┌─┬───┬───────┬───────┬───────┬─────────────────┬───┬────────┐
│編│      │              │              │建 築 式 樣 主│      建物面積（平方公尺）        │      │                │
│  │      │              │              │              ├───────────┬─────┤權  利│                │
│  │建  號│基  地  坐  落│建  物  門  牌│要 建 築 材 料│ 樓    層    面    積 │附屬建物主│      │  備        考  │
│  │      │              │              │              │                      │要建築材料│範  圍│                │
│號│      │              │              │及 房 屋 層 數│ 合                計 │及用途    │      │                │
├─┼───┼───────┼───────┼───────┼───────────┼─────┼───┼────────┤
│1 │318   │臺北縣中和市復│臺北縣中和市景│加強磚造4層樓 │四層：64.79平方公尺   │          │全部  │                │
│  │      │興段838地號   │安路208巷7-3號│              │合計：64.79平方公尺   │          │      │                │
│  │      │              │              │              │                      │          │      │                │
└─┴───┴───────┴───────┴───────┴───────────┴─────┴───┴────────┘